【裁判字號】    96,交聲,984
【裁判日期】    970331
【裁判案由】    聲明異議
【裁判全文】
臺灣臺南地方法院交通事件裁定         96年度交聲字第984號
移送機關    交通部公路總局嘉義區監理所台南監理站
異議人即
受處分人    甲○○即千文館圖書教育用品社
上列受處分人因違反道路交通管理處罰條例案件，對於交通部公
路總局嘉義區監理所台南監理站民國96年10月8日所為之裁決處
分（處分案號：嘉監南字第裁74-ZDB045161號），聲明異議，本
院裁定如下：
    主  文
原處分撤銷。
甲○○汽車駕駛人，駕駛汽車行駛於高速公路，行車速度超過規
定之最高速限，處罰鍰新台幣參仟元，並記違規點數壹點。
    理  由
一、原處分意旨略以：異議人即受處分人甲○○即千文館圖書教
    育用品社（下稱異議人），所有之車牌號碼6126-GF號自用
    一般小貨車，於民國（下同）92年12月7日21時24分許，在
    國道一號南下284公里處，因經雷達 (射)測定行速為114公
    里，超過該路段限速100公里，超速14公里，超過規定之最
    高時速未滿20公里，經國道公路警察局第四警察隊新營分隊
    （下稱舉發機關）員警以違反道路交通管理處罰條例第33條
    第1項之規定，製單逕行舉發，舉發機關因舉發通知單郵寄
    車主戶籍地址無法送達，乃辦理公示送達在案，嗣經交通部
    公路總局嘉義區監理所台南監理站（下稱移送機關），以其
    違規事實明確，乃依道路交通管理處罰條例第33條第1項第1
    款（原處分漏計第1款）之規定，並參酌本件違規發生時之
    違反道路交通管理事件統一裁罰基準表之相關內容，裁處異
    議人罰鍰新台幣（下同）6,000元。
二、本件聲明異議意旨略以：本件舉發通知單異議人並未收到，
    千文館圖書教育用品社公司之登記地址與甲○○之住家地址
    相同，惟實際營業地點在台南縣歸仁鄉○○○街69號，甲○
    ○每日皆在台南縣謀生，登記地點白天無人可收件，故無法
    如期繳納罰鍰，請求撤銷原處分等語。
三、本件異議人之違規行為發生於94年12月7日，係在94年12月
    28日修正公布，並於95年7月1日施行之道路交通管理處罰條
    例第33條規定之前，可見本件違規行為發生後，道路交通管
    理處罰條例中之相關處罰規定業已變更。而異議人於上開時
    、地，駕駛自用一般小客車行駛於高速公路而有行車速度超
    過規定最高速限之違規行為部分，依本件違規行為發生時之
    同條例第33條第1項係規定：「汽車行駛於高速公路或設站
    管制之道路，而不遵管制之規定者，處汽車駕駛人新臺幣3
    千元以上6千元以下罰鍰。」，同時參酌本件違規行為發生
    時之違反道路交通管理事件統一裁罰基準表之相關內容，可
    知異議人應受罰鍰之最高額係6,000元。而原處分機關96年5
    月9日裁決時即現行之同條例第33條第1項第1款之處罰規定
    ，則已修正為：「汽車行駛於高速公路、快速公路或設站管
    制之道路，不遵使用限制、禁止、行車管制及管理事項之管
    制規則而有下列行為者，處汽車駕駛人新臺幣3千元以上6千
    元以下罰鍰：一、行車速度超過規定之最高速限或低於規定
    之最低速‧‧‧」，同時參酌本件原處分機關裁處時即現行
    之違反道路交通管理事件統一裁罰基準表之相關內容，在小
    型車行車速度超過規定之最高速限未滿20公里者，罰鍰最高
    額則為4,500元，比較上述新舊法之相關規定內容一體適用
    結果，顯然舊法之規定並未有利於異議人。據此並參照行政
    罰法第5條規定：「行為後法律或自治條例有變更者，適用
    行政機關最初裁處時之法律或自治條例。但裁處前之法律或
    自治條例有利於受處罰者，適用最有利於受處罰者之規定。
    」之內容，足見本件異議人汽車行駛於高速公路而有行車速
    度超過最高速限之違規行為，應適用本件原處分機關裁處時
    即現行之道路交通管理處罰條例第33條第1項第1款之處罰規
    定，並同時參酌本件原處分機關裁處時即現行之違反道路交
    通管理事件統一裁罰基準表之相關內容而決定罰鍰數額，始
    為妥當，合先敘明。
四、按汽車行駛於高速公路，不遵使用限制，行車速度超過規定
    之最高速限，處汽車駕駛人新台幣三千元以上六千元以下罰
    鍰，並記違規點數1點，現行道路交通管理處罰條例第33條
    第1項第1款、第63條第1項第1款分別定有明文。
五、經查：
（一）移送機關指稱異議人於上揭時、地所有車牌號碼6121-GF
      自用一般小客貨車在高速公路以時速114公里行駛，超過
      該路段限速100公里，超速14公里一節，有內政部警政署
      國道公路警察局94年12月23日公警局交字第ZDB045161號
      舉發違反道路交通管理事件通知單1份及舉發違規照片1幀
      附卷可稽，且為異議人所不爭執，自足信為真實。
（二）異議人之上述違規事實，既堪認定，然其陳稱未曾收受上
      開舉發違反道路交通管理事件通知單等語，而移送機關則
      稱舉發機關已將該舉發違反道路交通管理事件通知單送達
      車主戶籍所在地，因郵局以送達人住址「遷移不明」理由
      退回原舉發單位無法送達，而辦理公示送達在案，舉發違
      反道路交通事件通知單之送達程序並無違誤等語。查：
   1、按據道路交通管理處罰條例第92條第3項規定授權訂定之
      違反道路交通管理事件統一裁罰基準及處理細則第5條明
      定：「處理違反道路交通管理事件，有關文書送達之程序
      ，依行政程序法之規定」等語，及同細則第11條第1項第3
      款復規定：「行為人有本條例之情形者，應填製舉發違反
      道路交通管理事件通知單，並於被通知人欄予以勾記，其
      通知聯依下列規定辦理：三、逕行舉發者，應按已查明之
      資料填註車牌號碼、車輛種類、車主姓名或地址，並於通
      知單上方空白處加註逕行舉發之文字後，由舉發機關送達
      被通知人」等語可知，法律明文規定逕行舉發之違反道路
      交通管理事件通知單應送達於被通知人，且其送達程序應
      依行政程序法規定行之。
   2、且交通裁罰事件中相關行政機關所為之行政行為，並非屬
      行政程序法第3條第1項、第2項所列舉之得排除行政程序
      法適用之行政機關或行政行為，故自應適用行政程序送達
      之規定。按88年2月3日公布、90年1月1日施行之行政程序
      法，就行政機關所為有特定相對人之書面行政處分或行政
      行為之送達，於第67條至第91條定有明文規定，其中「有
      應為送達之處所不明之情形而無人為公示送達之申請者，
      行政機關為避免行政程序遲延，認為有必要時，得依職權
      命為公示送達；而公示送達自於行政機關公告欄黏貼公告
      之日起，經二十日發生效力」，行政程序法第78條第2項
      、第81條亦分別規定甚明。準此，舉發違反道路交通事件
      通知單於應受送達處所不明時，舉發機關為避免行政程序
      延遲，始得依職權為公示送達，甚為明灼。
   3、又依照「違反道路交通管理事件統一裁罰基準及處理細則
      」第2條第2項之違反道路交通管理事件統一裁罰基準表內
      容，以及同處理細則第41條、第44條等規定可知，違反道
      路交通管理事件之裁罰基準，係以受處分人接到舉發違反
      道路交通事件通知單後，「有無逾越到案日期繳納罰款及
      到案與否」，為設定裁決罰鍰數額準據之一，故受處分人
      人有無於到案日期前繳交罰鍰或到案與否，對於受處分人
      究應處以較低額或較高額之罰鍰，本具有相當之決定性。
      另因違反道路交通管理事件之處罰為一行政秩序罰，其對
      於違規之受處分人所為之處罰，顯然影響受處分人之權利
      義務，性質上為負擔之行政處分，是其應有行政法基本原
      則之要求——即行政行為應遵循公正、公開與民主之程序
      ，確保依法行政原則，以保障人民權益，增進人民對行政
      之信賴，此亦為行政程序法第1條開宗明義所揭示，故為
      保障違反道路交通管理事件受處分人之權益，舉發單位本
      應於舉發通知單上，詳為記載「應到案日期」及「應到案
      處所」，以利受處分人得遵期到案繳交罰款，或對其違規
      之行為有陳述、爭執之機會，舉發違反道路交通事件通知
      單自應送達受處分人之住居所、事務所或營業所在地，該
      受處分人始有知悉之可能。
（三）查上開舉發通知單經舉發單位掛號郵寄至「台南市○區○
      ○里○○路95巷42號」，惟因原址再投現居人不代收，郵
      局以「遷移不明」理由退回原舉發機關，舉發機關因而於
      96年3月29日辦理公示送達在案，有移送機關96年11月9日
      嘉監南字第0960125303號函檢送內政部警政署國道公路警
      察局第四警察隊95年3月29日公警交四字第0950490528號
      函檢附本案辦理公示送達公告暨公示送達清冊各1份在卷
      可參。然異議人之戶籍所在地於94年5月24日至95年12月
      15日前登記於「台南縣歸仁鄉○市村○○鄰○○○街31巷12
      號」，有異議人戶籍資料謄本1份在卷可憑，然舉發單位
      卻未依異議人上開「台南縣歸仁鄉○市村○○鄰○○○街31
      巷12號」戶籍地寄送舉發通知單，逕將舉發通知單為公示
      送達，以致異議人未能收到舉發通知單而即時為繳納罰鍰
      之行為，依行政程序法第72條、第74條之規定，其舉發程
      序顯不合法。
（四）然如前述，本件舉發通知單既未經合法送達，則異議人顯
      然無從根據該舉發通知單上之「應到案日期」及「應到案
      處所」等內容，遵期到案繳交較低額罰款，或對其經舉發
      之違規行為有陳述、爭執之機會，故原處分機關即交通部
      公路總局嘉義區監理所臺南監理站就此疏漏，並未依循違
      反道路交通管理事件統一裁罰基準及處理細則第30條第1
      項之相關規定加以審查，並要求舉發單位補正而另行合法
      通知異議人，後來即逕以前述違規事實明確，而對異議人
      處以法定最高額罰鍰6,000元之處分，經核於法並非適當
      ，故異議人執此而指摘原裁決處分不當，尚屬有理。
六、綜上所述，本件原裁決處分既有前述違法情形，故應由本院
    裁定將原處分撤銷，然因異議人所有之前開小客車，於上述
    時、地，有經人駕駛行駛於高速公路，而有行車速度超過規
    定最高速限，未滿20公里之違規事實既可認定，則本院仍應
    參照行政罰法第5條之規定，適用原處分機關裁處時即現行
    之道路交通管理處罰條例第33條第1項第1款之規定予以處罰
    ；又汽車駕駛人，有違反道路交通管理處罰條例第33條第1
    項第1款之情形者，除應依該條所規定之罰鍰處罰外，並應
    予以計違規點數1點，裁處時之道路交通管理處罰條例第63
    條第1項第1款定有明文。本件異議人所違反者，既係上揭條
    文，原處分機關於為裁決時，即應於科處罰鍰外尚應記違規
    點數1點，始符規定，原處分機關僅科處罰鍰，漏未於處罰
    主文欄上記異議人違規點數1點，自難認允洽。準此，本院
    於審酌上開違規情節之輕重，另為異議人如主文第2項所示
    之諭知，以資適法。
七、據上論斷，應依道路交通管理處罰條例第87條第2項、道路
    交通案件處理辦法第20條前段，裁定如主文。
中    華    民    國    97    年    3     月    31    日
                      交通法庭  法  官  陳淑勤
以上正本證明與原本無異。
如不服本裁定應於送達後5日內向本院提出抗告狀。
                                書記官  陳金堂
中    華    民    國    97    年    3     月    31    日


司法院資訊處製作；財團法人民間司法改革基金會備份。
